ACORDAO-COMPLETO-2423114

ACÓRDÃO 9287/2020 ATA 30/2020 - PRIMEIRA CÂMARA

VISTOS, relatados e discutidos estes autos de tomada de contas especial instaurada em razão de impugnação total das despesas dos recursos transferidos ao município de Passagem Franca do Piauí/PI, pelo Fundo Nacional de Assistência Social (FNAS) , no exercício de 2011, na modalidade fundo a fundo, a título de cofinanciamento federal das ações de continuidade da assistência social, no âmbito do Sistema Único de Assistência Social (SUAS) ,
ACORDAM os Ministros do Tribunal de Contas da União, reunidos em sessão da Primeira Câmara, ante as razões expostas pelo relator em:
9.1. julgar irregulares, nos termos dos arts. 1º, inciso I, 16, inciso III, alínea c, da Lei 8.443/1992, c/c os arts. 19 e 23, inciso III, da mesma Lei, as contas da Sra. Monique Pereira da Silva (CPF XXX.897.663-XX) , condenando-a ao pagamento da importância a seguir especificada, atualizada monetariamente e acrescida dos juros de mora, calculada a partir da data discriminada até a data da efetiva quitação do débito, fixando-lhe o prazo de quinze dias, para que comprove, perante o Tribunal, o recolhimento da referida quantia aos cofres do Fundo Nacional de Assistência Social (FNAS) , nos termos do art. 23, inciso III, alínea "a", da citada lei, c/c o art. 214, inciso III, alínea "a", do Regimento Interno do TCU:
Débito (Peça 36, p. 1-2) 
Valor (R$)	Data		D/C
1.000,00	13/1/2011	D
4.500,00	17/1/2011	D
2.512,50	17/1/2011	D
2.500,00	17/1/2011	D
4.500,00	4/2/2011	D
1.000,00	14/2/2011	D
2.500,00	14/2/2011	D
4.500,00	24/2/2011	D
4.500,00	24/2/2011	D
4.500,00	15/3/2011	D
1.000,00	17/3/2011	D
3.000,00	17/3/2011	D
4.500,00	28/3/2011	D
3.000,00	8/4/2011	D
1.000,00	11/4/2011	D
4.500,00	27/4/2011	D
2.512,50	5/5/2011	D
1.000,00	6/5/2011	D
4.500,00	9/5/2011	D
3.000,00	11/5/2011	D
4.500,00	31/5/2011	D
2.512,50	31/5/2011	D
4.500,00	2/6/2011	D
3.000,00	6/6/2011	D
4.500,00	7/6/2011	D
1.000,00	8/6/2011	D
4.500,00	9/6/2011	D
   600,00	14/6/2011	C
   800,00	14/6/2011	C
   950,00	17/6/2011	C
2.800,00	20/6/2011	C
1.000,00	11/7/2011	D
3.000,00	11/7/2011	D
4.500,00	14/7/2011	D
4.500,00	21/7/2011	D
1.000,00	8/8/2011	D
3.000,00	10/8/2011	D
1.800,00	10/8/2011	C
4.500,00	15/8/2011	D
2.800,00	19/82011	C
2.512,50	22/8/2011	D
3.000,00	8/9/2011	D
1.000,00	12/9/2011	D
4.500,00	13/9/2011	D
2.512,50	20/9/2011	D
3.000,00	7/10/2011	D
1.000,00	11/10/2011	D
1.200,00	11/10/2011	C
4.500,00	18/10/2011	D
4.500,00	18/10/2011	D
4.500,00	19/10/2011	D
4.500,00	20/10/2011	D
2.512,50	21/10/2011	D
1.600,00	24/10/2011	C
4.500,00	11/11/2011	D
3.000,00	21/11/2011	D
4.500,00	24/11/2011	D
1.000,00	14/12/2011	D
3.000,00	14/12/2011	D
4.500,00	16/12/2011	D
4.500,00	22/12/2011	D
1.000,00	22/12/2011	D
9.2 aplicar à Sra. Monique Pereira da Silva (CPF XXX.897.663-XX) , com fulcro no art. 57 da Lei 8.443/1992 c/c o art. 267 do Regimento Interno do TCU, multa no valor de R$ 30.000,00 (trinta mil reais) , fixando-lhe o prazo de quinze dias, a contar da notificação, para que comprove, perante o Tribunal (art. 214, III, alínea "a", do Regimento Interno do TCU) , o recolhimento da dívida aos cofres do Tesouro Nacional, atualizada monetariamente desde a presente data até a do efetivo recolhimento, se paga após o vencimento, na forma da legislação em vigor;
9.3. autorizar, desde logo, a cobrança judicial das dívidas, caso não atendida a notificação, na forma do disposto no art. 28, inciso II, da Lei 8.443/1992;
9.4.autorizar também, desde logo, se requerido, com fundamento no art. 28, inciso I, da Lei 8.443, de 1992, c/c o art. 217, §§ 1º e 2º do Regimento Interno do TCU, o parcelamento da (s) dívida (s) em até 36 parcelas, incidindo, sobre cada parcela, corrigida monetariamente, os correspondentes acréscimos legais, fixando-lhe o prazo de quinze dias, a contar do recebimento da notificação, para comprovar, perante o Tribunal, o recolhimento da primeira parcela, e de trinta dias, a contar da parcela anterior, para comprovar os recolhimentos das demais parcelas, devendo incidir, sobre cada valor mensal, atualizado monetariamente, os juros de mora devidos, no caso do débito, na forma prevista na legislação em vigor, alertando os responsáveis de que a falta de comprovação do recolhimento de qualquer parcela importará o vencimento antecipado do saldo devedor, nos termos do § 2º do art. 217 do Regimento Interno deste Tribunal; 
9.5 enviar cópia desta deliberação à Procuradoria da República no Estado do Piauí, nos termos do § 3º do art. 16 da Lei 8.443/1992, c/c o § 7º do art. 209 do Regimento Interno do TCU, para adoção das medidas cabíveis; e
9.6. dar ciência desta deliberação ao Ministério da Cidadania e à responsável.

Tomada de Contas Especial instaurada em razão de impugnação total das despesas dos recursos transferidos ao município de Passagem Franca do Piauí/PI pelo Fundo Nacional de Assistência Social (FNAS), no exercício de 2011, na modalidade fundo a fundo, a título de cofinanciamento federal das ações da assistência social, no âmbito do Sistema Único de Assistência Social (SUAS), e que tinham por objeto a execução dos Serviços de Proteção Social Básica e Proteção Social Especial.

Primeira Câmara

Prefeitura Municipal de Passagem Franca do Piauí - PI.

3. Interessados/Responsáveis:
3.1. Interessado: Ministério do Desenvolvimento Social (extinta) (05.526.783/0001-65)
3.2. Responsável: Monique Pereira da Silva (XXX.897.663-XX).

13.1. Ministros presentes: Walton Alencar Rodrigues (Presidente), Benjamin Zymler (Relator), Bruno Dantas e Vital do Rêgo.
13.2. Ministro-Substituto presente: Augusto Sherman Cavalcanti.

BENJAMIN ZYMLER

Adoto como parte do relatório a instrução elaborada no âmbito da Secretaria de Controle Externo de Tomada de Contas Especial (peça 73) , cuja proposta de encaminhamento contou com a anuência do titular da unidade técnica (peça 75) :
"INTRODUÇÃO
Cuidam os autos de Tomada de Contas Especial instaurada pelo Setorial Contábil do Ministério do Desenvolvimento Social, em desfavor da Sra. Monique Pereira da Silva, ex-prefeita do município de Passagem Franca do Piauí/PI (Gestão 2009/2012) , em razão de impugnação total das despesas dos recursos transferidos ao município pelo Fundo Nacional de Assistência Social (FNAS) , no exercício de 2011, na modalidade fundo a fundo, a título de cofinanciamento federal das ações continuidades da assistência social, no âmbito do Sistema Único de Assistência Social (SUAS) , e que tinham por objeto a execução dos Serviços de Proteção Social Básica e Proteção Social Especial.
HISTÓRICO	
De acordo com os demonstrativos de parcelas pagas pelo Sistema Único da Assistência Social (SUAS) (Peça 3) , o Fundo Nacional de Assistência Social (FNAS) transferiu ao município recursos no montante de R$ 188.621,36 no exercício de 2011, entretanto, somente o valor correspondente a R$ 170.075,00 são de competência do FNAS, para serem aplicados nos Serviços de Proteção Social Básica (PSB) e Proteção Social Especial (PSE) , conforme Nota Técnica 349/2014-CPCRFF/CGPC/DEFNAS (Peça 5) .
O instrumento de prestação de contas, denominado Demonstrativo Sintético Anual de Execução Físico Financeira, foi disponibilizado no sistema de informação concernente, o SUAS Web, (Peça 4) , e foi analisado por meio das Notas Técnicas 349/2014, 3996/2015, 1892/2016, 2255/2016 e 776/2017-CPCRFF/CGPC/DEFNAS (Peça 5, Peça 13, Peça 25, Peça 27, Peça 31) , que impugnou as despesas realizadas, no valor de R$ 170.075,00, com base na análise da prestação de contas.
O fundamento para a instauração da Tomada de Contas Especial, conforme apontado na Nota Técnica 776/2017-CPCRFF/CGPC/DEFNAS (Peça 31) de 11/7/2017, foi a impugnação das despesas devido à ausência de comprovação dos recursos públicos quanto à Proteção Social Básica e da Proteção Especial, tendo em vista a falta do Parecer do Conselho Municipal de Assistência Social se manifestando sobre o Demonstrativo Sintético Anual no SUAS WEB.
Não consta dos autos a notificação à responsável da reprovação da prestação de contas. Porém, a responsável foi notificada das irregularidades apontadas pela Secretaria Nacional de Assistência Social, na data de 22/1/2017, por meio do Ofício 4725/CGPC/DEFNAS/MDSA (Peça 28) , conforme AR (Peça 30) .
Diante do não saneamento das irregularidades apontadas e da não devolução dos recursos, instaurou-se a Tomada de Contas Especial. No Relatório de Tomada de Contas Especial (Peça 40) conclui-se que o prejuízo importaria no valor total dos recursos repassados (R$ 170.075,00) , imputando-se a responsabilidade à Sra. Monique Pereira da Silva, ex-prefeita municipal de Passagem Franca do Piauí/PI (Gestão 2009/2012) , uma vez que a aplicação dos recursos federais repassados foi realizada sob sua gestão.
O Relatório de Auditoria 293/2018 da Controladoria Geral da União (Peça 41) também chegou às mesmas conclusões. Após serem emitidos o Certificado de Auditoria (42) , o Parecer do Dirigente (Peça 43) e o Pronunciamento Ministerial (Peça 44) , o processo foi remetido a esse Tribunal.
Na instrução à peça 47, analisando-se os documentos nos autos, concluiu-se pela necessidade da realização de citação da Sra. Monique Pereira da Silva (CPF XXX.897.663-XX) :
Ocorrência: impugnação total das despesas dos recursos transferidos ao município de Passagem Franca do Piauí/PI pelo Fundo Nacional de Assistência Social (FNAS) , no exercício de 2011, na modalidade fundo a fundo, a título de cofinanciamento federal das ações continuidades da assistência social, no âmbito do Sistema Único de Assistência Social (SUAS) , e que tinham por objeto a execução dos Serviços de Proteção Social Básica e Proteção Social Especial.
Valor atualizado do débito até 15/6/2018: R$ 256.275,41
Responsável:  Sra. Monique Pereira da Silva (CPF XXX.897.663-XX) , ex-prefeita do município de Passagem Franca do Piauí/PI na gestão de 2009/2012.
Conduta: deixar de apresentar a documentação de comprovação dos gastos dos recursos públicos e o parecer do CMAS, que avalia a execução dos Programas de Proteção Social Básica e Proteção Social Especial, conforme apontado na Nota Técnica 776/2017-CPCRFF/CGPC/DEFNAS.
A responsável apresentou suas alegações de defesa à peça 53.
Na instrução de peça 55, concluiu-se pela necessidade de audiência ao órgão repassador. Todavia, o Relator, por meio de Despacho (peça 58) , indeferiu a diligência e retornou os autos à Secex-TCE, para instrução.
Após a análise à peça 61, concluiu-se pela necessidade de diligência ao Banco do Brasil, em função da falta das cópias de cheques emitidos, que pudessem comprovar o destino da aplicação dos recursos, referentes aos comprovantes de pagamentos feitos.
Ante a resposta do banco, por meio do ofício 7292/2020 (peça 68) , datado de 2/4/2020, acompanhada de elementos novos (peça 69) , segue-se a instrução processual.
EXAME TÉCNICO
I. Da Diligência realizada ao Banco do Brasil
O Banco do Brasil respondeu à diligência feita, conforme ofício 7292/2020 (peça 68) , datado de 2/4/2020, acompanhada de elementos novos (peça 69) , compreendidos de cópias de cheques referentes às contas: 17738-5 PPASSAGEM FRANCA FMASPBFI (peça 69, p. 3) , 19152-3 PPASSAGEM FRANCA FMASPBVII (peça 69, p. 15) , 19428-X PPASSAGEM FRANCAFMASPFMC2 (peça 69, p. 5) , 18855-7 PPASSAGEM FRANCA FMASPJOV (peça 69 p. 125) e 18308-3 PM PASSAGEM FRANCA PVMC (peça 69, p. 1) , todas pertencentes à Agência 888-5.
Análise
Com o envio da documentação requerida, considera-se atendida a diligência feita.
Passa-se a seguir a descrever cada argumento apresentado nas alegações de defesa da responsável seguida de suas respectivas análises.
II. Alegações de defesa (peça 53) 
1.1. Encaminhamento de documentação pela defesa (peça 53, p. 2-463) 
A defendente, no intuito de demonstrar a sua regular gestão quanto aos recursos repassado pelo FNAS, apresenta a  Resolução 1/2012 (peça 53, p. 2) com a aprovação da prestação de contas anual da Assistência Social, exercício de 2011 e a Ata da reunião dos membros do Conselho de Assistência Social de Passagem Franca do Piauí (peça 53, p. 3-4) , com a aprovação dos gastos do F.M.A.S. Complementarmente, apresenta os documentos comprobatórios das despesas efetuadas pela Secretaria Municipal de Assistência Social (peça 53, p. 5-463) , como: Conciliação Contábil (peça 53, p. 5-13) , notas de empenhos; notas fiscais; recibos; relação de pagamentos efetuados, com os recursos do PSB/PSE, exercício de 2011.
Análise
A defendente apresentou a documentação complementar à prestação de contas. Desse modo, considerando a conciliação feita entre os recursos repassados e os gastos expressos na Conciliação Contábil (peça 53, p. 5-13) , acompanhados da documentação comprobatória das despesas efetuadas pela Secretaria Municipal de Assistência Social (peça 53, p. 5-463) , conforme extratos bancários das respectivas contas (peça 39) , verifica-se a correlação entre os recursos repassados e os gastos apresentados.  
Todavia, para que se possa comprovar a aplicação dos recursos nos gastos apresentados pela defesa, devem ser confrontados os comprovantes dos gastos com os cheques emitidos aos seus beneficiários. 
Assim, confrontando os comprovantes dos gastos com os cheques emitidos, por meio da Conciliação Contábil (peça 53, p. 5-13) e os extratos bancários (peça 39) , tem-se que a conciliação contábil não se mostrou confiável, conforme se depreende dos dados confrontados como se segue:
	Conta 
	18308-3 PVMC
		
	Nº Cheque - Valor - peça 69
		Concil. Contab. - peça 53
	Data Extr, B. - peça 39

	850108 - R$1.000,00 - p. 1
	Cândido J. Teix.
	p. 11 - nome e valor divergentes
	16/9/2011 - p. 57

	Conta 
	18855-7 PJOV
		
	Nº Cheque - Valor - peça 69
		Concil. Contab. - peça 53
	Data Extr, B. - peça 39

	850084 - R$800,00 - p. 125
	emitente
	p. 13 - nome e nº de cheque divergentes
	21/1/2011 - p. 37

			p. 30 - Recibo ass. José Hamilton de Araújo - Serv.
Pintura em quadros
	
	Conta 
	19428-X PFMC2
		
	Nº Cheque - Valor - peça 69
		Concil. Contab. - peça 53
	Data Extr, B. - peça 39

	85034 - R$800,00 - p. 5
	emitente
	p. 7 - nome e valor  divergentes
	2/3/2011 - p. 27

	Conta 
	19152-3 PBVII
		
	Nº Cheque - Valor - peça 69
		Concil. Contab. - peça 53
	Data Extr, B. - peça 39

	850026 - R$300,00 - p. 15
	emitente
	p. 5 - nome divergente e sem num. cheque
	25/1/2011 - p. 13

			p. 35 - Recibo ass. Maria Selma Cordeiro - Fornecimento de lanches
	
	Conta 
	17738-5 PBF
		
	Nº Cheque - Valor - peça 69
		Concil. Contab. - peça 53
	Data Extr, B. - peça 39

	850202 - R$800,00 - p. 3
	emitente
	p. 9 - nome divergente e sem num. cheque
	7/6/2011 - p. 5

De outro modo, analisando-se as cópias de cheques de maneira individual, verifica-se que a maioria dos cheques foram sacados pelo próprio emitente, à exceção dos cheques listados a seguir:
	Conta
	19428-X PFMC2
		
	Nº Cheque - Valor - peça 69
	Nominal
	Concil. Contab. - peça 53
	Data Extr, B. - peça 39

	850061 - R$2.400,00 - p. 90
	Lydiane Sousa Ferreira
	p. 7 - pgto equipe CREAS
p. 209- Recibo sem assinatura
	15/6/2011 - p. 30

	850030- R$ 1.500,00 -p. 104
	Cândido José T.
	p.7- pgto Jairanees Enócia Silva Aquino
p.70- Recibo ass. Jairanes 
	25/2/2011 - p. 26

	850065 - R$ 600,00 - p. 106
	Cândido José T.
	p. 7-Moacir Dias de Araújo Nome divergente
p. Recibo x
	4/7/2011 - p. 31

	850066 - R$ 800,00 - p. 108
	Cândido José T.
	 Cheque não compensado
	8/7/2011 - p. 31
Cheque não compensado

	850068 - R$ 1.200,00-p. 110
	Lidyane S. Ferr.
	Não consta na Conciliação
	29/7/2011- p. 31

	850069 - R$ 2.000,00-p. 106
	Cândido José T.
	p. 7- Nomes divergentes
	11/8/2011 - p. 32

	850078 - R$ 500,00-p. 121
	Maria de Lourdes
	Não consta na Conciliação
	23/11/2011- p. 35

	850082 - R$ 1.200,00-p. 124
	Elainny Katiúcia
	Não consta na Conciliação
	9/12/2011- p. 36

	850086 - R$ 1.200,00-p. 133
	Lidyane S. Ferr.
	Não consta na Conciliação
	23/12/2011- p. 31

		19152-3 PBVII
		
	850064 - R$ 600,00 - p. 100
	Maria da Luz de Souza
	p. 5 - pagto a Lidiane Santos
p. 426 - Recibo assinado por Lidiane Santos
	29/12/2011 - p. 24

	Conta
	18855-7 PJOV
		
	Nº Cheque - Valor - peça 69
	Nominal
	Concil. Contab. - peça 53
	Data Extr, B. - peça 39

	850087 - R$ 3.780,00-p. 137
	E.M. Oliveira
	 
	13/5/2011- p. 41
Devolvido sem fundos

	850101 - R$950,00 - p. 153
	Francisco R. V.
	p. 13 - nome e valor correspondem
	17/6/2011 - p. 42

	850103 - R$800,00 - p. 161
	Cândido J. Teix.
	p. 13 - nome divergente
	20/6/2011 - p. 42

	850104 - R$500,00 - p. 163
	Discar 
	p. 13 - nome divergente
	1/7/2011 - p. 43

	850108 - R$1.200,00 - p. 172
	Maria da Luz de Sousa
	p. 13 - nome corresponde
p. 352 e 358- Recibo R$ 600,00
	11/10/2011 - p. 46

	850110 - R$500,00 - p. 178
	Erandi Bezerra R
	p. 13 - nome divergente
	8/11/2011 - p. 47

	850113 - R$700,00 - p. 189
	Maria da Luz deS
	p. 13 - nome divergentes
	28/11/2011 - p. 46

		18308-3 PVMC
		
	Nº Cheque - Valor - peça 69
	Nominal
	Concil. Contab. - peça 53
	Data Extr, B. - peça 39

	850108 - R$1.000,00 - p. 1
	Cândido J. Teix.
	p. 11 - nomes divergentes
	16/9/2011 - p. 57

	850101 - R$800,00 - p. 151
	Cândido J. Teix.
	p. 11 - nome corresponde
	14/6/2011 - p. 54

	850102 - R$2.800,00 - p. 157
	Cândido J. Teix.
	p. 11 - nome corresponde
	20/6/2011 - p. 54

	850103 - R$300,00 - p. 159
	Discar 
	p. 11 - nome divergente
	1/7/2011 - p. 55

	850104 - R$2.000,00 - p. 165
	Cândido J. Teix.
	p. 11 - nome e valor divergentes
	18/7/2011 - p. 55

	850105 - R$1.000,00 - p. 167
	Regina Lima V B
	p. 11 - nome e valor divergentes
	21/7/2011 - p. 55

	850106 - R$2.800,00 - p. 168
	Cândido J. Teix.
	p. 11 - nome e valor correspondem
	19/8/2011 - p. 56

	850107 - R$1.800,00 - p. 170
	Cândido J. Teix.
	p. 11 - nomes divergentes
	16/9/2011 - p. 57

	850109 - R$300,00 - p. 174
	Abreu & Lima Ltda.
	p. 11 - nomes divergentes
	29/9/2011 - p. 57

	850110 - R$1.600,00 - p. 180
	Franca Eletrônica
	p. 11 - nome e valor correspondem
	24/10/2011 - p. 58

	850111 - R$1.600,00 - p. 184
	Franca Eletrônica
	p. 11 - nome divergente
	22/12/2011 - p. 60

	Conta
	17738-5 PBF
		
	Nº Cheque - Valor - peça 69
	Nominal
	Concil. Contab. - peça 53
	Data Extr, B. - peça 39

	850174 - R$1.200,00 - p. 239
	Iratônia Barbosa de Almeida
	p. 9 - nome e valor divergentes
	6/5/2011 - p. 5

	850175 - R$1.200,00 - p. 241
	Graziela Maria Sousa Cavalcante
	p. 9 - nome e valor divergentes
	6/5/2011 - p. 5

	850176 - R$600,00 - p. 243
	Pagamento de Corti
	p. 9 - nomes divergentes
	10/5/2011 - p. 5

	850204 - R$600,00 - p. 251
	Cândido J. Teix.
	p. 9 - nome e valor correspondem
	14/6/2011 - p. 6

	850205 - R$1.200,00 - p. 253
	Iratônia Barbosa de Almeida
	p. 9 - nome e valor divergentes
	15/6/2011 - p. 6

	850206 - R$1.200,00 - p. 255
	Graziela Maria Sousa Cavalcante
	p. 9 - nome e valor divergentes
	16/6/2011 - p. 6

	850213 - R$1.800,00 - p. 267
	Neida Marques Fernandes
	p. 9 - nome e valor correspondem
	10/8/2011 - p. 8

	850214 - R$1.200,00 - p. 268
	Graziela Maria Sousa Cavalcante
	p. 9 - nome e valor divergentes
	18/8/2011 - p. 8

	850215 - R$1.200,00 - p. 270
	Iratônia Barbosa de Almeida
	p. 9 - nome e valor divergentes
	18/8/2011 - p. 8

	850217 - R$1.000,00 - p. 272
	Cândido J. Teix.
	p. 9 - nome e valor divergentes
	29/8/2011 - p. 8

	850218 - R$2.400,00 - p. 274
	Abreu & Lima Ltda.
	p. 9 - nome e valor divergentes
	20/9/2011 - p. 9

	850219 - R$1.000,00 - p. 276
	Poliana Cibelly da Silva Santos
	p. 9 - nome e valor divergentes
	26/9/2011 - p. 9

	850222 - R$1.200,00 - p. 278
	Graziela Maria Sousa Cavalcante
	p. 10 - não constam na relação
	1/11/2011 - p. 11

	850224 - R$1.000,00 - p. 282
	Poliana Cibelly da Silva Santos
	p. 10 - não constam na relação
	18/11/2011 - p. 11

	850225 - R$300,00 - p. 284
	Maria de Lourdes Delfim dosSantos
	p. 10 - não constam na relação
	23/11/2011 - p. 11

	850227 - R$ 500,00 - p. 285
	Francisca da Silva P F
	p. 10 - não constam na relação
	22/11/2011 - p. 11

Todavia, observar-se que a maioria dos cheques listados não tem correspondência na relação de pagamentos. A maior parte, também, não tem recibos ou assinaturas nos recibos. A nota fiscal apresentada em nome da empresa Cândido José Teixeira MEE (peça 406) não tem correspondência com a emissão de cheques em seu nome.
Desse modo, em função não correspondência entre os cheques emitidos e os comprovantes de gastos apresentados, não se pode garantir que os recursos foram gastos nas finalidades dos respectivos programas.
No presente caso, a ausência dos elementos comprobatórios das despesas efetivamente realizadas, em favor dos objetivos conveniados (notas fiscais, uma vez que foram contratadas empresa privadas e recibos assinados em correspondência aos cheques emitidos) , comprometem o estabelecimento do necessário nexo de causalidade entre as receitas e as despesas do convênio.
A jurisprudência do TCU há muito se consolidou no sentido que incumbe ao gestor o ônus de produzir as evidências necessárias para comprovar o bom e regular emprego dos recursos públicos, em consonância às disposições contidas no art. 70, parágrafo único, da Constituição Federal, e no art. 93 do Decreto-Lei 200/1967. 
Dentre os inúmeros julgados nesse sentido, destaca-se excerto do voto condutor do Acórdão 2435/2015-TCU-Plenário, proferido pela Exma. Ministra Ana Arraes, nos termos que se seguem: 
8. Acompanho os pareceres, uma vez que não ficou comprovado o nexo de causalidade entre a documentação juntada aos autos e o objeto do convênio supostamente executado. Como consignou o MPTCU, não basta demonstrar a execução de um determinado objeto. É dever do gestor público, em especial em tomada de contas especial, aduzir elementos probatórios consistentes, coerentes e suficientes, hábeis a demonstrar, de forma inequívoca, o bom e correto emprego das verbas geridas, de acordo com as normas pertinentes. 
9. O art. 30 da Instrução Normativa STN 1/1997, que regulamentava a aplicação de recursos transferidos por meio de convênio à época, determinava expressamente que as despesas serão comprovadas mediante documentos originais fiscais ou equivalentes, devendo as faturas, recibos, notas fiscais e quaisquer outros documentos comprobatórios serem emitidos em nome do convenente ou do executor, se for o caso, devidamente identificados com referência ao título e número do convênio. 
Nessa mesma linha, é oportuno destacar os ensinamentos do Ministro Ubiratan Aguiar, em sua obra 'Convênios e Tomadas de Contas Especiais', verbis: 
Para comprovar a boa aplicação dos recursos é necessária a existência de uma série de nexos: o extrato bancário deve coincidir com a relação de pagamentos efetuados, que deve refletir as notas fiscais devidamente identificadas com o número do convênio, que devem ser coincidentes com a vigência do convênio e com as datas dos desembolsos ocorridos na conta específica. (In Convênios e Tomadas de Contas Especiais: manual prático, 2ª ed. rev. e ampl., Ubiratan Aguiar et. al. Belo Horizonte: Fórum, 2005, p.43) . 
Destarte, se o gestor não comprovar a boa e regular aplicação dos recursos públicos que estão sob sua tutela gerencial, a ele serão imputados o débito correspondente e a multa aplicável ao caso concreto. Trata-se, em verdade, da culpa presumida, pela incidência da culpa contra a legalidade, tendo em vista tratar-se de atos dos responsáveis que descumpriram a norma legal.
Ademais, a atestação do documento comprobatório dos gastos é procedimento imprescindível à comprovação da correta liquidação da despesa, pois certifica o recebimento dos bens ou serviços a serem pagos (ver Acórdão 5848/2013-TCU-Primeira Câmara, Rel. Min. Ana Arraes, 1213/2014-TCU-Primeira Câmara, Rel. Min. José Múcio Monteiro, 5335/2011-TCU - Primeira Câmara, rel. Min. Ubiratan Aguiar) .
O fato de o gestor não ter apresentado notas fiscais, correspondentes aos cheques emitidos, para comprovar serviços executados por pessoa jurídica. Além de recibos sem correspondência com os cheques emitidos, a maioria deles sem assinaturas, impossibilita garantir o nexo entre as despesas apresentas e efetivo pagamento destas com os recursos do convênio. 
De modo que os elementos de gastos apresentados pela defesa, ao ser confrontados com as cópias de cheques, além das respectivas notas fiscais emitidas pelas empresas contratadas, não puderam conferir a regularidade na aplicação das verbas recebidas no objeto do convênio em questão.
Destarte, se o gestor não comprovar a boa e regular aplicação dos recursos públicos que estão sob sua tutela gerencial, a ele será imputado o débito correspondente e a multa aplicável ao caso concreto. Trata-se, em verdade, da culpa presumida, pela incidência da culpa contra a legalidade, tendo em vista tratar-se de atos dos responsáveis que descumpriram a norma legal.
A conta específica é utilizada para dar transparência à gestão financeira dos recursos. O fato de o gestor ter sacado a maioria dos recursos da conta específica impossibilita garantir o nexo entre as despesas apresentas e efetivo pagamento destas com os recursos do convênio. De modo que a responsável não apresentou elementos que pudessem conferir a regularidade na aplicação das verbas recebidas no objeto do convênio em questão. 
Desse modo, não se acatam os argumentos apresentados.
Da análise procedida acima, verifica-se que os argumentos de defesa não foram suficientes para elidir a irregularidade pela qual estão sendo responsabilizados, de forma que devem ser rejeitados.
Não há elementos para que se possa efetivamente aferir e reconhecer a ocorrência de boa-fé na conduta de Monique Pereira da Silva, podendo este Tribunal, desde logo, proferir o julgamento de mérito pela irregularidade das contas, conforme os termos dos §§ 2º e 6º do art. 202 do Regimento Interno do TCU, condenando-se a responsável ao débito apurado e aplicando-lhe a multa prevista no art. 57, da Lei 8.443/1992. 
Prescrição da Pretensão Punitiva
Vale ressaltar que a pretensão punitiva do TCU, conforme Acórdão 1441/2016-TCU-Plenário, Relator: Benjamin Zymler, que uniformizou a jurisprudência acerca dessa questão, subordina-se ao prazo geral de prescrição indicado no art. 205 do Código Civil, que é de dez anos, contado da data de ocorrência da irregularidade sancionada, nos termos do art. 189 do Código Civil, sendo este prazo interrompido pelo ato que ordenar a citação, a audiência ou a oitiva dos responsáveis.
No caso em exame, não ocorreu a prescrição, uma vez que a irregularidade sancionada ocorreu em 30/12/2011, e o ato de ordenação da citação ocorreu em 4/7/2018.
CONCLUSÃO
Em face da análise promovida na seção "Exame Técnico", propõe-se rejeitar as alegações de defesa de Monique Pereira da Silva, uma vez que não foram suficientes para sanar as irregularidades a eles atribuídas e nem afastar o débito apurado. Ademais, inexistem nos autos elementos que demonstrem a boa-fé da responsável ou a ocorrência de outras excludentes de culpabilidade.
Dessa forma, identificado dano ao erário, deve se instaurar e julgar o processo de tomada de contas especial para responsabilizar seus agentes causadores, respeitando o direito ao contraditório e à ampla defesa, independentemente de quando ocorreram os atos impugnados.
Verifica-se também que não houve a prescrição da pretensão punitiva, conforme análise já realizada.
Tendo em vista que não constam dos autos elementos que permitam reconhecer a boa-fé da responsável, sugere-se que as suas contas sejam julgadas irregulares, nos termos do art. 202, § 6º, do Regimento Interno do TCU, com a imputação do débito atualizado monetariamente e acrescido de juros de mora, nos termos do art. 202, §1º do Regimento Interno do TCU, descontado o valor eventualmente recolhido.
Por fim, como não houve elementos que pudessem modificar o entendimento acerca das irregularidades em apuração, mantém-se a matriz de responsabilização em anexo.
PROPOSTA DE ENCAMINHAMENTO
Diante do exposto, submetemos os autos à consideração superior, propondo ao Tribunal:
rejeitar as alegações de defesa apresentadas pela responsável Monique Pereira da Silva (CPF XXX.897.663-XX) ; 
julgar irregulares, nos termos dos arts. 1º, inciso I, 16, inciso III, alínea c, da Lei 8.443/1992, c/c os arts. 19 e 23, inciso III, da mesma Lei, as contas da responsável Monique Pereira da Silva (CPF XXX.897.663-XX) , condenando-a ao pagamento da importância a seguir especificada, atualizada monetariamente e acrescida dos juros de mora, calculada a partir da data discriminada até a data da efetiva quitação do débito, fixando-lhes o prazo de quinze dias, para que comprovem, perante o Tribunal, o recolhimento da referida quantia aos cofres do Fundo Nacional de Assistência Social (FNAS) , nos termos do art. 23, inciso III, alínea "a", da citada lei, c/c o art. 214, inciso III, alínea "a", do Regimento Interno do TCU.  
	Débito relacionado à responsável Monique Pereira da Silva (CPF XXX.897.663-XX) :
Débito (Peça 36, p. 1-2) 
	Valor (R$) 
	Data

	1.000,00
	13/1/2011

	4.500,00
	17/1/2011

	2.512,50
	17/1/2011

	2.500,00
	17/1/2011

	4.500,00
	4/2/2011

	1.000,00
	14/2/2011

	2.500,00
	14/2/2011

	4.500,00
	24/2/2011

	4.500,00
	24/2/2011

	4.500,00
	15/3/2011

	1.000,00
	17/3/2011

	3.000,00
	17/3/2011

	4.500,00
	28/3/2011

	3.000,00
	8/4/2011

	1.000,00
	11/4/2011

	4.500,00
	27/4/2011

	2.512,50
	5/5/2011

	1.000,00
	6/5/2011

	4.500,00
	9/5/2011

	3.000,00
	11/5/2011

	4.500,00
	31/5/2011

	2.512,50
	31/5/2011

	4.500,00
	2/6/2011

	3.000,00
	6/6/2011

	4.500,00
	7/6/2011

	1.000,00
	8/6/2011

	4.500,00
	9/6/2011

	1.000,00
	11/7/2011

	3.000,00
	11/7/2011

	4.500,00
	14/7/2011

	4.500,00
	21/7/2011

	1.000,00
	8/8/2011

	3.000,00
	10/8/2011

	4.500,00
	15/8/2011

	2.512,50
	22/8/2011

	3.000,00
	8/9/2011

	1.000,00
	12/9/2011

	4.500,00
	13/9/2011

	2.512,50
	20/9/2011

	3.000,00
	7/10/2011

	1.000,00
	11/10/2011

	4.500,00
	18/10/2011

	4.500,00
	18/10/2011

	4.500,00
	19/10/2011

	4.500,00
	20/10/2011

	2.512,50
	21/10/2011

	4.500,00
	11/11/2011

	3.000,00
	21/11/2011

	4.500,00
	24/11/2011

	1.000,00
	14/12/2011

	3.000,00
	14/12/2011

	4.500,00
	16/12/2011

	4.500,00
	22/12/2011

	1.000,00
	22/12/2011

Valor atualizado do débito em 29/6/2020: R$ 311.793,89 (peça 72) 
Aplicar à responsável Monique Pereira da Silva (CPF XXX.897.663-XX) , a multa prevista no art. 57 da Lei 8.443/1992 c/c o art. 267 do Regimento Interno do TCU, fixando-lhe o prazo de quinze dias, a contar da notificação, para que comprove, perante o Tribunal (art. 214, III, alínea "a", do Regimento Interno do TCU) , o recolhimento da dívida aos cofres do Tesouro Nacional, atualizada monetariamente desde a data do acórdão que vier a ser proferido por este Tribunal até a do efetivo recolhimento, se pagas após o vencimento, na forma da legislação em vigor;
autorizar, desde logo, a cobrança judicial das dívidas, caso não atendidas a notificação, na forma do disposto no art. 28, inciso II, da Lei 8.443/1992;
autorizar também, desde logo, se requerido, com fundamento no art. 28, inciso I, da Lei 8.443, de 1992, c/c o art. 217, §§ 1º e 2º do Regimento Interno do TCU, o parcelamento da (s) dívida (s) em até 36 parcelas, incidindo, sobre cada parcela, corrigida monetariamente, os correspondentes acréscimos legais, fixando-lhe o prazo de quinze dias, a contar do recebimento da notificação, para comprovar, perante o Tribunal, o recolhimento da primeira parcela, e de trinta dias, a contar da parcela anterior, para comprovar os recolhimentos das demais parcelas, devendo incidir, sobre cada valor mensal, atualizado monetariamente, os juros de mora devidos, no caso do débito, na forma prevista na legislação em vigor, alertando os responsáveis de que a falta de comprovação do recolhimento de qualquer parcela importará o vencimento antecipado do saldo devedor, nos termos do § 2º do art. 217 do Regimento Interno deste Tribunal; 
enviar cópia do Acórdão a ser prolatado, bem como do Relatório e do Voto que o fundamentarem à Procuradoria da República no Estado de PI, nos termos do § 3º do art. 16 da Lei 8.443/1992, c/c o § 7º do art. 209 do Regimento Interno do TCU, para adoção das medidas cabíveis; e
enviar cópia do Acórdão que vier a ser proferido ao Ministério da Cidadania e à responsável, para ciência, informando que a presente deliberação, acompanhada do Relatório e do Voto que a fundamenta, está disponível para a consulta no endereço www.tcu.gov.br/acordaos, além de esclarecer que, caso requerido, o TCU poderá fornecer sem custos as correspondentes cópias, de forma impressa."
2.	Por sua vez, o representante do Ministério Público junto ao TCU fez os seguintes reparos à proposta da unidade técnica:
"8.	Compulsando os diversos elementos comprobatórios contidos na peça 53, foi possível localizar os recibos correspondentes a esses cheques, conforme demonstrado na tabela abaixo:
	Cheque
	Beneficiário
	Conciliação
	Extrato
	Recibo

	Nº
	Valor
 (R$) 
	Peça 69
		Peça 53
	Data
	Peça 39
	Data
	Peça 53

	850204
	600,00
	p. 251
	Cândido José Teixeira
	p. 9
	14/6/2011
	p. 6
	10/6/2011
	p. 248-249

	850101
	800,00
	p. 151
	Cândido José Teixeira
	p. 11
	14/6/2011
	p. 54
	10/6/2011
	p. 148-149

	850101
	950,00
	p. 153
	Francisco Rodrigues Vieira
	p. 13
	17/6/2011
	p. 42
	17/6/2011
	p. 157-158

	850102
	2.800,00
	p. 157
	Cândido José Teixeira
	p. 11
	20/6/2011
	p. 54
	15/6/2011
	p. 151-155

	850213
	1.800,00
	p. 267
	Neida Marques Fernandes
	p. 9
	10/8/2011
	p. 8
	09/8/2011
	p. 252-253

	850106
	2.800,00
	p. 168
	Cândido José Teixeira
	p. 11
	19/8/2011
	p. 56
	18/8/2011
	p. 265-266

	850108
	1.200,00
	p. 172
	Maria da Luz de Sousa
	p. 13
	11/10/2011
	p. 46
	11/10/2011
	p. 352 e 358

	850110
	1.600,00
	p. 180
	Frank Eletrônica
	p. 11
	24/10/2011
	p. 58
	23/10/2011
	p. 347-348

9.	Desse modo, entendo que o débito a ser atribuído à responsável deve ser o valor total repassado, descontado dos valores acima indicados, que podem ser considerados como devidamente comprovados.
10.	Quanto aos demais gastos, as inconsistências observadas na comparação dos documentos apresentados dificultam a formação de um juízo favorável à aprovação das contas, tendo em vista que a retirada de valores das contas bancárias com cheques ao emitente não confirma qual foi a destinação efetivamente dada aos recursos, isto é, se foram aplicados no objeto para o qual se destinavam ou se foram desviados para outras finalidades.
11.	Ante o exposto, este representante do Ministério Público de Contas manifesta-se em conformidade com a proposta formulada pela unidade técnica (peça 73, p. 8-10) , no sentido de julgar irregulares as contas da responsável, condenando-a ao recolhimento do débito apurado e aplicando-lhe a multa prevista no art. 57 da Lei 8.443/92, sugerindo, no entanto, que sejam descontados do montante devido os seguintes valores, considerando-se como datas para o lançamento do respectivo crédito aquelas em que os recursos foram debitados das contas bancárias:
	Valor (R$) 
	Data

	   600,00
	14/6/2011

	   800,00
	14/6/2011

	   950,00
	17/6/2011

	2.800,00
	20/6/2011

	1.800,00
	10/8/2011

	2.800,00
	19/8/2011

	1.200,00
	11/10/2011

	1.600,00
	24/10/2011

É o relatório.

não há

Subprocurador-Geral Paulo Soares Bugarin.

TOMADA DE CONTAS ESPECIAL. RECURSOS DO Fundo Nacional de Assistência Social (FNAS) REPASSADOS NA modalidade fundo a fundo. IMPUGNAÇÃO DE DESPESAS. CITAÇÃO. NÃO ESTABELECIMENTO DO NEXO CAUSAL. CONTAS IRREGULARES. DÉBITO. MULTA. CIÊNCIA.

TOMADA DE CONTAS ESPECIAL (TCE)

Secretaria de Controle Externo de Tomada de Contas Especial (SecexTCE).

Trata-se de tomada de contas especial instaurada pelo Ministério do Desenvolvimento Social em razão de impugnação total das despesas dos recursos transferidos ao município de Passagem Franca do Piauí/PI, pelo Fundo Nacional de Assistência Social (FNAS) , no exercício de 2011, na modalidade fundo a fundo, a título de cofinanciamento federal das ações de continuidade da assistência social, no âmbito do Sistema Único de Assistência Social (SUAS) , e que tinham por objeto a execução dos Serviços de Proteção Social Básica e Proteção Social Especial.
2.	No mencionado exercício de 2011, o Fundo Nacional de Assistência Social (FNAS) transferiu ao município R$ 188.621,36, contudo, apenas R$ 170.075,00 são de competência do FNAS, para serem aplicados nos Serviços de Proteção Social Básica (PSB) e Proteção Social Especial (PSE) , conforme Nota Técnica 349/2014-CPCRFF/CGPC/DEFNAS (Peça 5) .
3.	Segundo consignado na Nota Técnica 776/2017-CPCRFF/CGPC/DEFNAS (peça 31) , a instauração da tomada de contas especial decorreu da impugnação das despesas em razão da falta do parecer do Conselho Municipal de Assistência Social (CMAS) .
II
4.	No âmbito desta Corte de Contas, a Sra. Monique Pereira da Silva, prefeita de Passagem Franca do Piauí/PI na gestão de 2009/2012, foi citada por "deixar de apresentar a documentação de comprovação dos gastos dos recursos públicos e o parecer do CMAS, que avalia a execução dos Programas de Proteção Social Básica e Proteção Social Especial, conforme apontado na Nota Técnica 776/2017-CPCRFF/CGPC/DEFNAS."
5.	Em resposta à citação realizada, a responsável juntou aos autos (peça 53) : (i) Resolução 1/2012 (peça 53, p. 2) do CMAS que aprovou a prestação de contas anual da Assistência Social do exercício de 2011; (ii) a ata da reunião dos membros do CMAS (peça 53, p. 3-4) , com a aprovação dos gastos do Fundo Municipal de Assistência Social; e (iii) documentos comprobatórios das despesas efetuadas pela Secretaria Municipal de Assistência Social (peça 53, p. 5-463) , como: conciliação contábil (peça 53, p. 5-13) , notas de empenhos; notas fiscais; recibos; relação de pagamentos efetuados, com os recursos do PSB/PSE, exercício de 2011.
III
6.	Após o exame da documentação juntada pela Sra. Monique Pereira da Silva, a unidade técnica observou, ao confrontar os comprovantes dos gastos com os cheques emitidos, divergências de valores e dos beneficiários. Ademais, verificou que a maioria dos cheques foram sacados pelo próprio emitente, à exceção de alguns cheques que, entretanto, não têm correspondência na relação de pagamentos. Além disso, a maior parte também não possui os recibos correspondentes ou assinaturas nos recibos e a nota fiscal da empresa Cândido José Teixeira MEE (peça 406) não possui correspondência com a emissão de cheques em seu nome.
7.	Em razão dessas inconsistências que impossibilitam o estabelecimento do nexo de causalidade entre os recursos públicos e as despesas apresentadas, a unidade técnica propõe que as contas sejam julgadas irregulares, condenando a responsável ao pagamento do débito correspondente ao total dos recursos repassados e a aplicação da multa do art. 57 da Lei 8.443/1992.
8.	Por sua vez, o representante do Ministério Público (peça 76) , ao manifestar sua concordância com a proposta da unidade técnica, ressalta tão somente que identificou oito cheques para os quais localizou os recibos e notas fiscais correspondentes, que entende, seus valores deveriam ser descontados do valor do débito apurado.
IV
9.	Acolho a proposta da unidade técnica com as ressalvas apresentadas pelo representante do parquet e adoto seus fundamentos como razões de decidir, sem prejuízo das considerações a seguir.
10.	Como visto, a responsável se limitou em suas alegações de defesa a juntar, de forma não sistematizada, documentação, a título de prestação de contas que comprovariam a correta aplicação dos recursos públicos. Ocorre que o levantamento realizado pela unidade técnica apontou diversas inconsistências que impossibilitam o estabelecimento do nexo de causalidade entre os recursos públicos e as despesas apresentadas. Conforme ressaltou a Secretaria de Controle Externo de Tomada de Contas Especial, há divergências de valores e de beneficiários, cheques sacados pelo próprio emitente, cheques que não correspondem às despesas da relação de pagamentos e ausência de recibos e nota fiscal.
11.	Em que pese todas essas falhas, o representante do Ministério Público junto ao TCU identificou oito cheques para os quais localizou os recibos e notas fiscais correspondentes. De fato, as despesas referentes a esses documentos fiscais podem ser consideradas devidamente comprovadas, dado que pode ser estabelecido o liame com os recursos repassados.
12.	A jurisprudência desta Corte é firme no tocante à responsabilidade pessoal do gestor pela comprovação da boa e regular aplicação dos recursos federais recebidos mediante convênio ou instrumentos congêneres. Nesse passo, todo aquele que utiliza ou gerencia recursos públicos, por dever constitucional e legal, submete-se ao encargo de demonstrar o correto emprego dos valores federais, nos termos dos arts. 70, parágrafo único, e 37, caput, da Constituição de 1988 e do art. 93 do Decreto-Lei 200, de 25 de fevereiro de 1967.
13.	Assim, considerando que a maior parte dos elementos constantes dos autos não permite estabelecer o liame entre os recursos públicos repassados e as despesas que teriam com esses valores sido pagas, adiro ao encaminhamento proposto pela unidade técnica e corroborado pelo representante do Ministério Público junto ao TCU, para julgar irregulares as presentes contas e condenar o responsável ao pagamento do débito apurado, atualizado monetariamente e acrescido dos juros de mora devidos, na forma da legislação em vigor, e aplicar-lhe a multa prevista no art. 57 da Lei 8.443/1992.
	Ante o exposto, manifesto-me por que o Tribunal aprove o acórdão que ora submeto à apreciação deste Colegiado.
TCU, Sala das Sessões Ministro Luciano Brandão Alves de Souza, em 1 de setembro de 2020.
BENJAMIN ZYMLER 
Relator